【裁判字號】    90,上,97
【裁判日期】    900619
【裁判案由】    分割共有物
【裁判全文】
臺灣高等法院臺南分院民事判決  九十年度上字第九七號  ｊ
      上  訴  人  丁  ○  ○
      被  上訴人  甲  ○  ○
      被  上訴人  乙  ○  ○
      代  理  人  丙  ○  ○
右當事人間請求分割共有物事件，上訴人對於中華民國九十年二月二十七日臺灣嘉義
地方法院八十九年度訴字第五三七號第一審判決提起上訴，本院判決如左：
      主      文
上訴駁回。
第二審訴訟費用由上訴人負擔。
      事      實
甲、上訴人方面：
一、聲明：求為判決：（一）原判決主文第一項分割方法及第三項命上訴人負擔訴訟
    費用部分之裁判廢棄。（二）前項廢棄部分，兩造共有坐落嘉義縣新港鄉○○段
    九二九號田○、○六七二公頃及同段九三七號田○、二四四○公頃，應予合併的
    原物分割，如附圖（大林地政事務所八十九年九月二十五日複丈成果圖）所示１
    、部分○、○○四三公頃及３部分○、一四四三公頃分歸上訴人取得，４、部分
    ○、一四八七公頃分歸被上訴人等取得，按各持分三分之一共有。２、部分○、
    ○一三九公頃分歸兩造按原有持分比例共有，供為道路使用。（三）第一、二審
    訴訟費用由被上訴人負擔。
二、陳述：除與原判決記載相同者，茲引用之外，補稱：
（一）查兩造共有系爭座落嘉義縣新港鄉○○段九三七號旱地○．二四四○公頃、同
      段九二九號田地○．○六七二公頃、及上訴人所有同段九三三號田地、被上訴
      人共有同段九三○號田地，於民國七十四年六月二十日地籍圖重測前地號為嘉
      義縣新港鄉○○段中庄小段三三二之三號、同小段三三二號、同小段三三二之
      四號及同小段三三二之七號，其中同小段三三二之四及三三二之七號地係由同
      小段三三二之四號地分割而出，為上訴人丁○○與被上訴人等前手（被繼承人
      ）林正共有，各持分二分之一，有後附「土地演革表」及各該土地謄本可稽，
      不容置疑。
（二）緣於民國七十三年一月十日，座落嘉義縣新港鄉○○段中庄小段三三二之三號
      、同小段三三二號及三三二之四號地共有人林正與上訴人丁○○協議分割共有
      物，議定：三三二之四號地南北分割，東北邊歸上訴人取得，西南邊歸林正取
      得；三三二之三號、三三二號地亦為合併的南北分割，東北邊歸上訴人取得，
      西南邊歸林正取得，因囿於農業發展條例不得細分限制，約定暫予分管分耕，
      有該「共有土地所有權分割及分耕協議書」可稽，雙方進而於民國七十三年三
      月六日就三三二之四號地辦畢分割登記，由上訴人取得三三二之四號（重測後
      永祿段九三三號），被上訴人等前手林正取得三三二之七號地，於重測為永祿
      段九三○號後由被上訴人等繼承各取得三分之一共有權，同小段三三二之三、
      三三二號地亦合併的南北原物分割，東北邊歸上訴人取得，西南邊歸林正取得
      ，分耕，復有後附「土地演革表」及土地謄本可考，且有現場兩造佔有分耕現
      況可按。系爭新港鄉○○段九三七號及九二九號（即重測前古民段中庄小段三
      三二之三號及三三二號）土地共有人林正死亡後，既由被上訴人繼承並登記為
      系爭地共有人，自應繼受林正一切權義。今農業發展條例修改為農地可細分登
      記，即條件已成就，概見上訴人基於上開議定，及民法有關共有物分割之規定
      ，請求分割如上訴聲明，踐行上訴人與被上訴人等被繼承人林正間之約定，洵
      無不合。
（三）況依左列理由，應為如上訴狀附圖所示分割方案而為分割：
      (1)依上訴人及被上訴人等被繼承人林正於民國七十三年一月十日所協定「共有
        土地所有權分割及分耕協議書」，應分割如上訴狀附圖，符合上訴人及被上
        訴人等被繼承人林正原意及踐行其協議書。該協議書就三三二之三及三三二
        號，雖記載為分耕，惟觀附圖標明「分割線」，概見其真意為分割，因囿於
        法令、而暫分耕。
      (2)兩造早已按上訴狀附圖分割方案合併的分割測量，東北部一半由上訴人耕作
        ，西南部一半由被上訴人及先人分耕，諒為被上訴人等所不致爭執之事實，
        則考量占有現狀，亦宜採用上訴狀附圖分割方案。
      (3)被上訴人等所分得如上訴狀附圖４部分，北邊留有如附圖２所示五公尺寬既
        成道路，通達公路，南邊連接面臨道路之被上訴人等單獨所有座落新港鄉○
        ○段九三○號建地，有卷附該分割圖、地籍圖及現場現況可按，且為被上訴
        人等所未爭執之事實，顯見上訴人主張之分割方案，不致釀成被上訴人等分
        得４部分對外無通路，減少價值等問題。
三、證據：除援用第一審所提證據外，補提共有土地所有權分割及分耕協議書影本、
    土地演革表、土地登記簿謄本為證。
乙、被上訴人方面：
一、聲明：求為判決駁回上訴。
二、陳述：除與原判決記載相同者，茲引用之外，補稱：分耕協議書非系爭土地，無
    分割協議。
三、證據：援用第一審所提證據。
      理      由
一、本件上訴人起訴主張：坐落嘉義縣新港鄉○○段九二九地號田面積六七二平方公
    尺及同段九三七地號旱面積二四四○平方公尺土地為兩造所共有，應有部分為上
    訴人二分之一、被上訴人各六分之一，共有人間並無不分割之特約，且無不能分
    割之情事，惟就分割方法無法獲得協議，為儘早辦理分割登記及尊重占有現狀，
    爰請求依原審所定分割方案如原審判決附圖甲案所示之方案為判決分割；被上訴
    人則以伊等所分管之位置雖在西南邊未臨道路，然兩造並未約定照耕作位置分割
    ，同意按原審判決所採之分割方案為分割等語資為抗辯。
二、按「各共有人得隨時請求分割共有物。但因物之使用目的不能分割或契約定有不
    分割之期限者，不在此限」，民法第八百二十三條第一項定有明文。查系爭兩筆
    土地為兩造所共有，應有部分為上訴人二分之一、被上訴人各六分之一，而系爭
    土地之地目雖分別為「田」、「旱」，惟自五十七年間即由上訴人與被上訴人之
    被繼承人林正所共有，林正於七十九年間去世後，被上訴人等三人即繼承其應有
    部分，有土地登記簿謄本在卷可稽，按之農業發展條例第十六條第四款所規定：
    「本條例中華民國八十九年一月四日修正施行前之共有耕地，得分割為單獨所有
    。」則系爭三筆土地並無不能分割之情事，兩造復無不分割之約定，又本件分割
    自八十九年六月間起訴迄今，就分割方案仍無法達成一致之意見，顯見無法達成
    協議分割之共識，又系爭土地南北相鄰，共有人均為兩造，兩造就系爭土地之應
    有部分均同，如上所述，系爭九二九地號土地地目為田、九三七地號土地地目為
    旱，均屬耕地，性質相同，公告地價每平方公尺均為八百二十元，價值亦相當，
    有土地登記簿謄本及地籍圖謄本各一份在卷可憑，兩造又均同意合併分割，則被
    上訴人訴請判決合併分割系爭二筆土地，於法並無不合。
三、次按共有物分割之方法，不能協議決定者，法院得因任何共有人之聲請，命以原
    物分配於各共有人，民法第八百二十四條第二項定有明文。查系爭土地合併後約
    呈東南至西北走向之長方形，其東面臨約十二公尺寬之公有道路、北面如原判決
    附圖一嘉義縣大林地政事務所複丈成果圖編號４所示，有寬約三公尺之既成道路
    貫穿東西，南面臨被上訴人共有之同段九三三等地號土地，西面臨他人之私有土
    地；其上除原判決附圖一編號２上訴人所有之鐵皮磚造倉庫及編號８被上訴人所
    有之磚造水井外，並無其他地上物；其使用現況則為如原判決附圖一虛線以東由
    上訴人使用中，現種植作物、虛線以西由被上訴人使用，現空地等情，業據原審
    法院會同嘉義縣大林地政事務所所派測量員到場勘驗明確，分別製有勘驗筆錄（
    包括照片二張）及複丈成果圖（即原判決附圖一）在卷可憑，復為兩造所不爭執
    。系爭土地如依原判決附圖甲所示上訴人主張方案分割，雖符合使用現狀，但分
    割後更為狹長，且上訴人分得編號１及編號３部分，其東面均臨約十二公尺寬之
    道路、編號１之南面及編號３之北面亦臨編號２約三公尺寬之共有道路，對上訴
    人而言，至為有利，但被上訴人分得編號４之部分，僅北面臨約三公尺寬之共有
    道路，至為不利及不公平，因土地狹長，不可能僅蓋一間房屋，而浪費大片空地
    ，如欲蓋屋，勢必從北面兩造所留設之共有道路闢一道路出入，又該地狹長超過
    七十米以上，所闢道路，至少需有六米寬度，則依留設之道路建蓋之房屋必因深
    度不足，無法取得建築執照，則被上訴人徒擁有地片土地，卻無法充分利用，於
    社會經濟亦大不利；又被上訴人共有三人，其等共有編號４之部分，日後如欲再
    行分割，因其東西兩面均未臨道路，僅能為南北向分割，勢必使分割後之土地更
    形狹長，更不利土地之利用。反之，如依被上訴人提出之附圖乙案分割，上訴人
    分得編號１、３部分，被上訴人得編號４部分之土地，兩造分得之土地形狀較方
    正，且東面均臨約十二公尺寬之道路，上訴人分得編號１之南面及編號３之北面
    ，甚至臨兩造共有之編號２部分之道路，更能為有效之利用；被上訴人分得之部
    分與其等共有之同段九三○、九三三地號土地相臨，亦能增進土地之利用，兩相
    比較，自以原判決附圖所示乙方案對全體共有人為有利。
四、至於上訴人主張：上訴人與被上訴人之被繼承人林正於七十三年一月十日訂立「
    共有土地所有權分割及分耕協議書」，即已分割系爭土地，僅因當時礙於農業發
    展條例之規定，土地無法細分，故僅分耕，未就該部分辦理分割登記，被上訴人
    亦知情，現條件已成就自應按現狀分割。又依被告提出之乙案分割，被告分得編
    號４之部分價值較高，且原告就系爭九二九地號土地亦有應有部分，如依被告方
    案，原告未分得該九二九地號之任何土地云云，固據提出共有土地所有權分割及
    分耕協議書一件，及聲請傳訊證人黃萬枝為證。然查，上揭協議書已書明「依照
    左開略圖所示情形，按照各人應有持份面積複丈均分為貳部分，靠東北之部分歸
    屬丁○○分耕，靠西南之部分歸屬林正分耕」，證人黃萬枝亦證稱：「建地分割
    好了，農地不能分割，農地有分管好，以後能分割時，再按約束的分管現狀來分
    割」等語甚明，均指明當初僅為分管並非分割，否則協議書上儘可載明係分割而
    非分管，上訴人亦明確知悉其點，故其起訴請求為裁判分割，而既為裁判分割，
    法院即應依民法第八百二十四條命為適當之分配，不受任何共有人主張之拘束，
    蓋本件共有人使用系爭土地之特定位置，無非因分管之結果所致，尚不能即謂其
    占有使用之特定位置（土地），係其於分割時所應取得之土地；因共有土地之分
    割乃係消滅原共有關係為目的，與分管協議係為就共有物之使用收益予以約定者
    ，本即有所不同；雖各共有人曾協議，各自劃定範圍占有使用，為法院為判決分
    割時，固宜顧及之；然仍不得因此據以為決定分割方法之唯一憑據；在衡量上，
    尚須依公平原則，並按共有物之性質，斟酌分割後之效益，使用情形，另須顧及
    與道路之連絡，而為適當之分配；因而衡諸土地利用之公平，與公路之聯通，並
    個人應得面積及拆除部分房舍選擇損害最低程度者，暨兼顧各人應有土地之面積
    ，最重要於本件乃顧及幾乎全體共有人之意願及土地之地形，本院認系爭土地以
    如原判決附圖所示之乙案分割方法分配於兩造，使用上確較為妥適（參酌最高法
    院四十九年台上字第二五六九號、五十五年台上字第一九八二號、八一年台上字
    第二六八八號判例），而依上訴人所主張按占有現狀分割，會有如上揭之不公平
    及不利經濟發展之缺點，故本院及原審法院斟酌各情後認不能僅按占有現狀分割
    ，而定分割方案如上所述，並無不合。次查，系爭土地之公告地價均為每平方公
    尺八百二十元，並無靠南面九二九地號土地價值即較高之分，上訴人上開主張並
    無依據。且依該方案，上訴人分得編號１之土地，其東面及南面、編號３之土地
    ，其東面及北面均臨道路，較被上訴人分得編號４之土地，僅東面臨道路之情觀
    之，上訴人分得部分之價值並不遜於被上訴人分得之部分。編號１之部分雖面積
    較小，但係因編號２之既成道路橫貫所致，無論系爭土地如何分割均無法避免，
    縱依上訴人主張之甲方案分割，上訴人亦分得該部分之土地，上訴人以此理由認
    乙方案對其不利，無法採信。再者，系爭二筆土地，上訴人既主張合併分割，即
    係二筆土地先合併為一筆後再按應有部分面積分割為二筆，並據以申辦共有物分
    割登記，準此，縱上訴人未分得原來系爭九二九地號所坐落位置之土地，亦難認
    其未分得該號土地，否則上訴人分得編號１、３部分土地面積達一千五百零八公
    尺，超過其就系爭九三七地號土地應有部分之面積，係從何而來？準此，上訴人
    此部分之主張亦難採信。
五、綜上所述，原審法院審酌系爭土地之使用現狀、整體利用之效益、共有人之利益
    、上開分割方案之優劣及兩造之意願等情，認以按原判決附圖所示乙方案分割系
    爭土地，將編號１部分面積○．○○四三公頃及編號３部分面積○．一四六五公
    頃分歸上訴人取得，編號４部分面積○．一四六五公頃分歸被上訴人依應有部分
    各三分之一之比例保持共有，編號２部分面積○．○一三九公頃供道路使用，由
    兩造依應有部分上訴人二分之一、被上訴人各六分之一之比例保持共有，核無不
    當，上訴意旨指摘原判決不當，求予廢棄改判，為無理由，應予駁回其上訴。
六、據上論結，本件上訴為無理由，依民事訴訟法第四百四十九條第一項、第七十八
    條，判決如主文。
中      華      民      國    九  十    年      六      月      十九    日
                                    臺灣高等法院臺南分院民事第一庭
~B1審判長法官  楊    子    莊
~B2      法官  曾    平    杉
~B3      法官  袁    靜    文
右為正本係照原本作成。
如對本判決上訴，須於判決送達後二十日內向本院提出上訴狀，其未表明上訴理由者
，應於上訴後二十日內向本院提出上訴理由書。
中      華      民      國    九  十    年      六      月    二十一    日
~B法院書記官  黃    文    生


司法院資訊處製作；財團法人民間司法改革基金會備份。
